【裁判字號】    98,上易,1622
【裁判日期】    990416
【裁判案由】    詐欺
【裁判全文】
臺灣高等法院刑事判決                98年度上易字第1622號
上  訴  人
即  被  告  甲○○
選任辯護人  陳學驊律師
上  訴  人
即  被  告  戊○○
選任辯護人  楊擴舉律師
上列上訴人等因詐欺等案件，不服臺灣臺北地方法院97年度易字
第3471號，中華民國98年4月24日第一審判決（起訴案號：臺灣
臺北地方法院檢察署97年度偵字第19122號），提起上訴，本院
判決如下：
    主  文
上訴駁回。
    事  實
一、乙○○（經原審判處有期徒刑4月）原係臺北縣泰山鄉○○
    路○段488之15號之紀氏源豐企業股份有限公司（下稱紀氏公
    司）臺北營業所之業務員，負責開發散米戶之大包米業務並
    收取貨款之業務，於民國96年在紀氏公司任職期間，因自身
    經濟狀況不佳，除挪用侵占其自客戶處所收取之應繳予紀氏
    公司之貨款約新臺幣（下同）50萬元（此部分未據起訴）外
    ，亦曾向臺北縣蘆洲市○○街22巷43號九融米糧行負責人甲○○借款應急，甲○○得知乙○○之經濟狀況後，因知悉臺
    北縣林口鄉○○○街57之5號慶豐號商行經營米、油等雜糧
    銷售之丙○○（檢察官另案偵辦），亦因積欠貨款過多無力
    償還，有意於商行結束營業前向大型糧商詐騙白米而廉價轉
    賣其他雜糧行以換取大量現金之事，遂以其他米行業務曾與
    之合作向米行詐騙白米牟利仍能全身而退為例，慫恿乙○○
    可與其及丙○○合作如法炮製，並引見乙○○與丙○○認識
    ，丙○○則又招徠亦有犯意聯絡，在桃園縣大園鄉○○路○
    段490號開設日祥米油行之戊○○，四人謀議由丙○○以慶
    豐號商行、九融米糧行及日祥米油行之名義透過乙○○向紀
    氏公司大量訂貨，並送貨至前揭三家雜糧行或丙○○、甲○○所指送之其他雜糧行，且於訂貨初期均按期付款，以降低
    紀氏公司對於慶豐號商行、九融米糧行及日祥米油行於短期
    內大量訂貨之懷疑，再由甲○○、戊○○分別以原貨款9折
    或8.5折之價格，向丙○○結算，乙○○則可自丙○○處分
    得部分客票、現金填補其先前侵占應繳還紀氏公司之貨款，
    並由丙○○招待至酒店消費，丙○○再利用紀氏公司送貨及
    收取貨款間約1至2月之時間差，以廉售白米所取得之部分現
    金將九融米糧行、日祥米油行之帳款結清後，規劃於97年5
    月端午節前後宣告倒閉後攜帶其他販售詐得白米之款項逃逸
    ，其他三人即可不受波及。嗣乙○○與丙○○、甲○○、戊○○謀議後，四人即共同基於意圖為渠等不法所有之犯意聯
    絡，由丙○○先交付30至50萬元左右予乙○○填補自紀氏公
    司處侵占之貨款，再自96年8月4日起至同年10月23日止，分
    別以慶豐號商行、九融米糧行及日祥米油行名義，透過乙○○向紀氏公司購買如附表一至三所示，總金額共4,487,225
    元之白米，並分別送至慶豐號商行、九融米糧行及日祥米油
    行，或上開三家雜糧行所指送之其他商行，再由甲○○、戊○○依所收受自紀氏公司白米之原貨款之9折及8.5折，交付
    貨款予丙○○，而當中除丙○○曾於96年8月間給付九融米
    糧行如附表二編號1至3及慶豐號商行如附表三編號1至6之貨
    款共905,930元，及甲○○曾於同年10月底前給付如附表二
    編號19至20之貨款共168,500元予乙○○外（此部分貨款乙○○未繳回紀氏公司），其餘貨款若已至收款日期者，則由
    丙○○交付客票以供支應，並佯以願提供不動產為紀氏公司
    設定抵押權登記為幌，使紀氏公司信以為真，寬限其繳交貨
    款之日期，乙○○、丙○○、甲○○、戊○○因此向紀氏公
    司詐得價值共3,412,795元之白米（起訴書誤載為2,447,865
    元），乙○○則從中向丙○○取得約70萬元至90萬元之報酬
    及飲食招待，並趁機侵占甲○○於如附表二編號19至20所示
    時、地所交付予紀氏公司之貨款共168,500百元（此部分未
    據起訴）。殆丙○○於96年9月底時，知悉其已無資力使詐
    騙計畫繼續進行，亦無法先行清償以九融米糧行及日祥米油
    行名義向紀氏公司訂購之白米貨款後，始讓慶豐號商行倒閉
    ，甲○○、戊○○為求自保，乃由甲○○及丙○○出面向乙○○佯稱：甲○○及戊○○之貨款均係與丙○○結算，並已
    匯款予丙○○，乙○○可先於甲○○及戊○○經營之九融米
    糧行及日祥米油行名義訂貨之送貨單副本上註明付清並簽名
    ，因紀氏公司仍留有正本，事後仍得向丙○○追討貨款云云
    ，並由丙○○對乙○○略施小惠，使乙○○信以為真，遂於
    紀氏公司與日祥米油行、九融米糧行如附表一、二所示交易
    之送貨單副本中載明「付清」或「清」等字樣後，並於其旁
    簽名。嗣於96年10月底，丙○○交付乙○○用以繳付紀氏公
    司貨款之面額500,100元客票一紙，因支票存款不足而退票
    ，所提出之不動產亦因無價值而無設定抵押權之必要，而丙○○亦不知去向（現已通緝到案），甲○○及戊○○亦持送
    貨單表明謊稱已支付貨款予乙○○，乙○○自知受騙，始向
    紀氏公司供出上情。
二、案經紀氏公司訴由臺灣臺北地方法院檢察署（下稱臺北地檢
    署）檢察官偵查起訴。
    理  由
一、訊據被告甲○○、戊○○均矢口否認與原審同案被告乙○○
    、另案被告丙○○間有何詐欺之犯行，被告甲○○辯稱：伊
    雖自96年8月4日起至同年10月23日止，向紀氏公司購買如附
    表二所示數量、價格之白米，惟伊所購之白米均直接向乙○○訂購，並非透過丙○○之慶豐號商行再向乙○○所訂，而
    伊取得貨物之後，所有貨款均已直接交付乙○○，並由乙○○在其銷貨單客戶聯內簽收，伊雖於96年10月19日透過慶豐
    號商行向紀氏公司訂米指送鑫永旺雜糧行，然此係因伊與鑫
    永旺雜糧行之老闆楊錦榮係好友，不好意思直接以自己名義
    指送賺取差價所致，另伊於96年12月4日係應乙○○、證人
    羅明坤、案外人高煒菖、紀添喜等4人之邀，協助紀氏公司
    處理該公司與丙○○之貨款爭議，未料其後竟遭證人羅明坤
    等4人及其他不明人士以言語脅迫之方式強迫伊在丙○○所
    簽發之本票後背書，伊已依法撤銷背書之意思表示，該無效
    之背書行為自不得用以證明伊與被告戊○○、原審同案被告
    乙○○及另案被告丙○○間有任何共同詐欺之犯嫌云云。被
    告戊○○辯稱：伊如附表一編號一至四之交易均係直接經由
    乙○○向紀氏公司訂貨，並交付貨款予乙○○簽收，並未積
    欠，後因丙○○稱其為紀氏公司之經銷，除售價較低外，且
    可以米價抵償慶豐號商行合夥人黃國鈞積欠伊之債務，伊即
    自96年10月3日起至96年10月23日止，多次透過丙○○向紀
    氏公司訂貨，貨款均已交丙○○收受及簽收，並無與丙○○
    、乙○○及甲○○共同詐騙之情形，本件應係乙○○侵占貨
    款無力清償，因而夥同紀氏公司向無辜之廠商索討貨款云云
    。然查：
  (一)前揭犯罪事實，業據原審同案被告乙○○於偵查及原審與本
    院結證屬實，並有卷附日祥米油行、九融米糧行及慶豐號商
    行之進銷統計表、收付明細表、銷貨單、錡香實業有限公司
    支票一紙、退票理由單及乙○○、丙○○所簽發金額均為3,
    581,295元之本票各1紙在卷足稽。被告甲○○、戊○○雖辯
    稱：乙○○所為不利於渠等二人之證述，應係乙○○侵占渠
    等所交付之貨款無法解決，而單方誣指其二人涉案，紀氏公
    司內部經營管理顯有疑問云云；惟乙○○於偵查及原審與本
    院訊問時，對於其因經濟問題曾侵占紀氏公司貨款多筆達50
    萬元，又因無法回填，以致同意被告甲○○及另案被告丙○○之提議，夥同戊○○以日祥米油行、九融米糧行及慶豐號
    商行之名義，共同詐騙紀氏公司3,412,795元之白米，並於9
    6年11月29日在未受脅迫之情形下，自願簽發金額為3,581,2
    95元之本票1紙予紀氏公司以示負責，其後遭紀氏公司以其
    詐欺為由，向臺北地檢署提出告訴等情，均據原審同案被告
    乙○○於偵查及原審與本院具結以示其所述實在，並有其所
    簽發與紀氏公司之本票1紙及紀氏公司刑事告訴狀1份在卷可
    參，乙○○而於警詢、原審及本院審理時，均坦承曾於96年
    10月中自被告甲○○處收受二筆貨款約16萬元未交還予紀氏
    公司等語，若乙○○並無其所證與被告甲○○、戊○○及另
    案被告丙○○共同詐欺紀氏公司白米一事，僅因侵占被告甲○○、戊○○二人貨款無法對紀氏公司交代，則乙○○於另
    案被告丙○○避不見面之情形下，當可自認為被害人，將所
    有責任推卸予丙○○承擔，又何須坦承所有詐欺及侵占犯行
    ，以致遭紀氏公司向臺北地檢署訴請追究；況乙○○與被告
    甲○○、戊○○間均無仇怨，其中與被告甲○○間相識甚久
    ，被告甲○○亦曾幫忙乙○○衝業績及介紹客戶等情，亦據
    被告甲○○於原審供述明確，則被告甲○○若非確與戊○○
    、乙○○及另案被告丙○○間有上開詐欺事實，以被告甲○○與乙○○交情甚深，其何須為紀氏公司可否追得貨款一事
    ，甘冒偽證罪責，誣陷被告甲○○及戊○○，又於原審坦承
    於96年10月中收取被告甲○○二筆約16萬元之貨款而未交還
    紀氏公司，自陷於侵占罪責，是被告甲○○、戊○○所辯：
    原審同案被告乙○○所述不利於其二人之證詞，應係配合紀
    氏公司，向渠等追討另案被告丙○○之帳款云云，並不可採
    。
  (二)又觀諸被告甲○○、戊○○另案被告丙○○經營之九融米糧
    行、日祥米油行及慶豐號商行之歷年與紀氏公司交易進銷統
    計表，可知三家雜糧行係於95年8月19日、94年2月22日、96
    年1月19日起與紀氏公司有零星交易往來，於96年8月前，三
    家雜糧行每次向紀氏公司訂購之白米數量，僅止於5包至50
    包之間，每月最多僅日祥米油行曾達80包之紀錄，交易金額
    在65,250元以下，金額甚低，而渠等三家雜糧行於96年8月
    後，在白米價格不跌反升，三家雜糧行日常交易白米並無特
    殊變動之情形下，對紀氏公司之訂貨數量，均瞬間提升至每
    次訂購5包至190包，每月購買數量提升至335包至965包不等
    ，交易金額亦提高為每月20餘萬元至80萬元之間，與渠等長
    期以來與紀氏公司之交易習慣，有顯著不同，反核與原審同
    案被告乙○○所證：其與另案被告丙○○、被告甲○○、戊○○共謀於96年8月起由丙○○為首，以慶豐號商行、九融
    米糧行及日祥米油行之名義，透過其大量向紀氏公司訂貨詐
    騙白米等語相符。
  (三)被告甲○○雖辯稱：其於如附表二所示時間向紀氏公司訂購
    之白米，均直接透過乙○○所為，並由紀氏公司直接將貨送
    至九融米糧行，其已親自交付現金予乙○○，並經乙○○簽
    收貨款，未由另案被告丙○○透過乙○○向紀氏公司叫貨云
    云；被告戊○○則辯稱其於如附表一編號1至4所示之交易，
    亦均係直接向乙○○所為，並已將價金交予被告乙○○云云
    。惟：
  (1)渠二人前揭所辯，業據原審同案被告乙○○於原審所否認，
    而乙○○證稱：被告戊○○、甲○○所分別訂購如附表一、
    二所示之白米，均係由同案被告丙○○向其叫貨，除被告甲○○於96年10月中二筆約16萬元之貨款有交付外，其餘均未
    交付等情，亦核與證人周春湖於原審所證：日祥米油行、九
    融米糧行及慶豐號商行如附表一至三所示交易之銷貨單上均
    有客戶簽名，可知均非當場現金交易而係賒帳等情（見原審
    卷第108至109頁），及證人羅明坤於原審結證稱：「當初乙○○是說，由慶豐號商行來做叫貨，他指定送貨到哪邊，貨
    款直接跟慶豐號商行算，當初我在追貨款的時候，我就請另
    一位業務到九融米糧行去收款，結果九融米糧行拿出壹張乙○○於簽收單上寫付清，但公司正本並沒有付清的字樣，我
    才發現有問題，才親自到九融米糧行去收款、對帳，九融米
    糧行的老闆是說，他們的錢都給慶豐號商行，我自己認為有
    問題，我就回來跟乙○○談，要求乙○○老實講，乙○○才
    寫自白書。我先到九融米糧行要收錢，結果九融米糧行說錢
    已經給丙○○，要我去跟丙○○收錢，後來我跟九融米糧行
    的老闆一起到丙○○的住處去釐清這張錢要跟誰收，因為乙○○已經自白之後，我要保證紀氏公司的權益，我就請他們
    開立本票給我，本來是丙○○開的，因為我知道他們是合謀
    的，所以我才請甲○○在後面背書，我認為這樣才有保障。
    」等語（見原審卷第109頁反面至第110頁）大致相符。
  (2)被告甲○○雖辯稱：其於96年12月4日在丙○○所簽發，票
    面金額為3,581,295元之本票背面背書，係遭乙○○、證人
    羅明坤夥同紀氏公司員工高煒菖、紀添喜及另4名姓名年籍
    不詳人士以言語脅迫所為，前揭背書行為不足以為其不利之
    認定云云；然其所辯遭證人羅明坤言語脅迫始於本票背面背
    書一情，業據證人羅明坤、乙○○所否認，且其自事發至今
    ，均未就羅明坤及乙○○等人前揭妨害自由犯行提出告訴，
    與一般常情不符，是其所辯並不足採外。又觀諸被告甲○○
    所提出於96年12月11日寄予紀氏公司之存證信函及歷次於偵
    、審中提出之書狀，雖均表明係遭脅迫而於本票背書等情，
    惟卻未否認或爭執同案被告丙○○確向紀氏公司訂購價值共
    3,581,295元之白米，由其於96年12月4日協同乙○○、羅明
    坤前往丙○○住處對帳商討債務問題等情，亦從未提及丙○○於簽發上開3,581,295元之本票1紙予證人羅明坤時，是否
    係遭人脅迫所為，足見丙○○簽發上開本票時，已坦認曾以
    日祥米油行、九融米糧行及慶豐號商行之名義，向紀氏公司
    訂購附表一至三所示（不包含附表二編號1至3及附表三編號
    1至6已付部分）總金額達3,581,295元白米之事，而被告甲○○於上開本票背書負責，應係其未將附表二編號1至18所
    示白米價金直接交予乙○○所致，是其與被告戊○○所辯：
    已將如附表二編號1至18及附表一編號1至4所示白米交易之
    價金交付予乙○○，應不可採。
  (3)被告甲○○又辯稱：如附表二所示白米，均係其向乙○○所
    訂購，直接由紀氏公司送至其店內，其與紀氏公司往來較丙○○之慶豐號商行為久，用不著透過丙○○向紀氏公司訂貨
    云云。但其於偵查中曾供稱：「被告李（即乙○○）是在我
    那邊認識被告林（及丙○○）的，我有付款，他（指乙○○
    ）說是告訴人送來，但事實上是我去載的，我都有付現給被
    告李，我有簽收，我有簽收的單據，以及現金給付貨款的資
    料，我再整理之後補呈。」云云，對其如何自紀氏公司取得
    貨物，所述已有出入，所辯自行以現金向紀氏公司購貨後取
    回云云，亦與卷附如附表二之九融米糧行購貨之銷貨單上客
    戶欄內均有簽名之賒帳情形顯不相符，顯見其事後改稱係以
    現金直接與紀氏公司交易白米之購貨流程所述並非真實，另
    被告甲○○曾於96年10月19日向丙○○之慶豐號商行購買該
    行向紀氏公司所訂購30kg包裝之勝利A級米100包後，以銷貨
    單內每包售價加計10至20元之價格轉賣鑫永旺雜糧行（址設
    臺北縣蘆洲市○○路30號）之楊永旺，並透過丙○○以慶豐
    號商行名義轉送至鑫永旺雜糧行一情，業據證人楊永旺於原
    審證述綦詳，以證人楊永旺於原審所證：「（〈請審判長提
    示97年度他字第3997號卷第87頁〉慶豐號商行向紀氏公司進
    貨銷貨單上註明指送鑫永旺，為何有你的簽名？）這個我是
    跟九融米糧行買的，九融米糧行也跟慶豐號商行買過，這一
    百包是慶豐號商行賣給九融米糧行，九融米糧行又轉賣給我
    ，所以直接送到我這裡，我不曾直接跟慶豐號商行買米。（
    是否每包830元？）我印象中不只830元，我每包加10到20元
    的差價給甲○○。（你剛剛有說，剛剛檢察官提示的銷貨單
    的米是慶豐號商行賣給九融米糧行再轉賣給你，你怎麼知道
    該米原本是慶豐號商行？）因為我跟九融米糧行買米的時候
    ，知道九融米糧行常跟慶豐號商行買米。因為銷貨單上有記
    載慶豐號商行指送我蘆洲店面，所以我才知道。（當時你該
    筆貨款是如何交付？）甲○○的太太隔天來跟我拿現金。（
    甲○○在賣這次米的時候，有無告知你說要送來的米是慶豐
    號商行跟紀氏公司買的米？）有說是慶豐號商行指送過來的
    。」等語（見原審卷第123至第124頁反面），可知證人楊永
    旺早於向被告甲○○訂購上開一百包米時，即已知悉白米來
    源係由被告甲○○向慶豐號商行購買後，以慶豐號商行名義
    指送，其價格為銷貨單上訂價每包加計10元至20元後由被告
    甲○○之九融米糧行親自向其收取，並無被告甲○○所稱：
    係不好意思向楊永旺直接賺取差價，因而透過丙○○指送云
    云之事。又被告甲○○既自承與乙○○熟識甚久，與紀氏公
    司間往來較慶豐號商行為多，甚辯稱於96年10月23日尚以九
    融米糧行名義透過乙○○直接向紀氏公司購買白米，又豈有
    不知紀氏公司並無將經銷權轉予慶豐號商行之情形，卻於原
    審辯稱：「楊永旺也是我叫貨的，銷貨單上會記載慶豐號商
    行的原因，是因為慶豐號商行是經銷商，我叫慶豐號商行幫
    忙指送。」云云，是其前揭所辯，顯屬臨訟杜撰之詞，不足
    採信，可知被告甲○○確透過丙○○向紀氏公司訂購白米，
    則以被告甲○○並不爭執其向紀氏公司購買白米之米價較丙○○所經營之慶豐號商行可向紀氏公司取得白米之米價便宜
    ，卻又故意透過慶豐號商行向紀氏公司購買白米，僅被告甲○○可因此而取得較自己向紀氏公司訂購白米為低之價格始
    有其可能，是乙○○於原審所證：被告甲○○因與另案被告
    丙○○共謀詐欺，因而約定以原貨款約九折之價格向丙○○
    購買所詐得之紀氏公司白米等語，實非虛構。
  (4)再以被告戊○○所經營之日祥米油行自紀氏公司所購買如附
    表一編號5至9之白米，均係透過另案被告丙○○之慶豐號商
    行向紀氏公司訂購，由被告戊○○向丙○○結算貨款，其所
    簽收之銷貨單上所載客戶名稱均為日祥米油行，非慶豐號商
    行等情，亦據被告戊○○迭於警詢、偵查及原審訊問時所坦
    承，並有上開銷貨單5紙附卷可稽，足認原審同案被告乙○○所證：其係聽從另案被告丙○○之指示，以日祥米油行、
    九融米糧行及慶豐號商行之名義自紀氏公司訂購白米，以避
    免單家雜糧行購買白米數量過多遭紀氏公司起疑，所詐取之
    白米則由丙○○以原貨款9折或8.5折之價格售予甲○○及戊○○，並約定由丙○○給付紀氏公司貨款等情，及被告甲○○之九融米糧行於如附表二所示之白米交易，亦由丙○○以
    九融米糧行之名義訂購，其編號1至18之貨款亦由被告甲○○向丙○○結算，再約定由其向丙○○收款等語，尚非無據
    。
  (5)另被告甲○○、戊○○雖提出上經乙○○簽名並註記「清」
    或「付清」等文字之如附表二編號6至20及附表一編號2至4
    所示銷貨單客戶聯各1紙為證，並稱：渠二人於交付貨款予
    廠商之業務員時，均會要求業務員取回廠商收執之第1聯正
    本，或要求業務員於客戶收執之第4聯上簽收以示付清，以
    防事後爭執，故依渠二人提出之已簽收銷貨單，可證渠二人
    已將價金直接交予乙○○云云。被告戊○○另稱：其如附表
    一編號5至9所示之白米交易，則係透過另案被告丙○○向紀
    氏公司訂購，丙○○來收款時，其會請丙○○蓋章於其付款
    簽收簿或銷貨單上云云，並提出上蓋有鎰豐商行（即慶豐號
    商行）圓戳章之付款簽收簿及銷貨單為證。然被告甲○○、
    戊○○提出上開銷貨單上之簽名及「清」和「付清」等文字
    ，係乙○○所為一節，雖為乙○○所坦承，但其係於96年9
    月底至10月間，因聽信另案被告丙○○及被告甲○○所述：
    被告甲○○、戊○○如附表二編號1至18及附表一編號2至4
    所示各筆交易之價金均與丙○○結算完畢，乙○○可先於前
    揭銷貨單客戶聯中簽名表示付清，因紀氏公司仍留有銷貨單
    正本，事後仍可向丙○○請款云云，始於未實際自被告甲○○及戊○○手中取得貨款之情形下，多次在被告甲○○之九
    融米糧行內於上開銷貨單客戶聯上簽名表示付清等情，業據
    乙○○於偵查及原審結證屬實。而另案被告丙○○願開立包
    括如附表一至三（不含附表二編號1至3及附表三編號1至6已
    付部分）所示貨款金額3,581,295元之本票1紙，又被告甲○○則願於本票背後背書，應係丙○○確曾自被告戊○○及甲○○處收取如附表一至二所示之貨款，被告甲○○、戊○○
    並未將前揭款項交付予乙○○等情，前已明敘。再依被告戊○○所提出其於96年5月21日至同年8月21日分別經由丙○○
    之慶豐號商行（即鎰豐商行）向金蘭醬油、台灣糖業公司、
    宇進實業股份有限公司、陸和碾米工廠購買醬油、大豆沙拉
    油及金農米指送日祥米油行之出貨明細單、送貨單及簽收單
    ，其內除被告戊○○收取貨品時之簽名外，全部都無丙○○
    於收受貨款後於其上簽收表示付清之圓戳章，可知被告甲○○及戊○○所辯：業界之慣例會於交付貨款後由收帳廠商於
    銷貨單上載明付清並簽收云云，並非絕對。又被告甲○○、
    戊○○至今均無法提出如附表二編號1至5及附表一編號1所
    示已付或未付貨款予紀氏公司之銷貨單客戶聯以供核對其上
    是否亦有乙○○於其上簽收表明付清之註記，是渠二人所辯
    已交付上開貨款現金予乙○○云云，並不足採。
  (6)至被告戊○○雖辯稱：丙○○於96年10月間因同意代慶豐號
    商行之合夥人黃國鈞清償對日祥米油行之債務600,500元，
    雙方約定以被告戊○○向丙○○訂購所經銷紀氏公司白米中
    一定比例貨款來抵償債務，且可以較便宜之價格購買紀氏公
    司之白米，始於96年10月間轉透過丙○○向紀氏公司買米，
    其貨款並已交予丙○○，其無詐騙白米牟利之必要云云，並
    提出黃國鈞所開立之支票、付款簽收單切結書各1紙及銷貨
    單2紙為證。但查紀氏公司並未授權丙○○之慶豐號商行經
    銷該公司之白米一節，業據乙○○於原審證述甚詳，被告戊○○既自稱至96年9月11日止仍親自向乙○○訂購紀氏公司
    之白米，豈有於同年10月間誤信另案被告丙○○之言，誤認
    丙○○為紀氏公司之經銷商而轉向丙○○訂購紀氏公司白米
    之可能。且依據被告戊○○所提出上蓋有鎰豐商行（即慶豐
    號商行）圓戳章之96年10月16日、23日之銷貨單及96年10月
    4日、16日、23日之付款簽收簿，可知付款簽收單上所記載
    被告戊○○自慶豐號商行所購得紀氏公司白米之日期及費用
    ，與紀氏公司實際出貨予被告戊○○之白米日期及費用略有
    不符即多所脫漏外。且若被告戊○○所提出丙○○所出具切
    結書所載：「同意於簽立本切結書後，日祥米油行若在慶豐
    號叫貨，每次叫貨之貨款金額每新台幣10萬元，日祥米油行
    即可先扣除新台幣1萬元之貨款，以抵償上開慶豐號所欠債
    務，而貨款每增加新台幣10萬元，可扣除之金額也相對增加
    1萬元，以此類推，至債務還清為止。但於日祥米油行每次
    扣除應抵償之金額後，應以現金付款方式將剩餘之貨款支付
    於慶豐號。」等內容為真，則被告戊○○於96年10月16日、
    23日透過丙○○向紀氏公司所購買總金額125,000元及130,2
    50元之白米，應即交付115,000元及120,250元予丙○○，但
    依被告戊○○所提出之付款簽收簿之紀錄，可知被告戊○○
    係在未記載扣除可抵償金額之情形下，將貨款現金全額交付
    丙○○，則被告戊○○所提出前揭付款簽收簿內所載訂購並
    以現金交付慶豐號商行貨款之內容是否可信，即堪存疑。況
    紀氏公司對出售白米予客戶之價格，係以各業務員在總公司
    所訂底價之上，依據客戶之購貨量、交付現金或期票等種種
    條件談妥價格後，即依盤定價格即銷貨單上所載價格出貨，
    並非於出貨後始依客戶交付現金或客票來調整售價一情，業
    據證人周春湖於原審證述明確（見原審卷第101至109頁）。
    而以日祥米油行於96年10月間透過丙○○向紀氏公司所訂購
    之白米，其銷貨單上所載明之訂購人仍為日祥米油行，而非
    由慶豐號商行指送一節，有卷附如附表一編號5至9所示之銷
    貨單各1紙在卷可考，經比較紀氏公司所提出日祥米油行、
    慶豐號商行於96年10月16日、17日之銷貨單訂貨內容，可知
    日祥米油行與慶豐號商行在幾近相同條件下向紀氏公司購買
    白米時，即可取得較慶豐號商行更為優惠之售價，根本無透
    過慶豐號商行向紀氏公司購買白米之必要，是被告戊○○所
    稱：透過另案被告丙○○向紀氏公司訂貨，係因透過丙○○
    向紀氏公司進貨較為便宜云云，顯屬無稽，衡其可自丙○○
    處取得較為便宜之白米，應如乙○○所證，係由丙○○以日
    祥米油行之名義向紀氏公司叫貨後，再以原貨款8.5折之價
    格向被告戊○○收取價金等情所致。輔以被告戊○○於96年
    8月前，即曾向紀氏公司訂購買白米多次，當無不知如附表
    一所示各筆交易均係以日祥米油行名義所訂購，銷貨單上並
    未記載係由慶豐號商行所指送，自當由紀氏公司向其收取貨
    款之理，卻無懼於日後遭紀氏公司追討貨款之風險，亦知悉
    乙○○並不會直接向其催討貨款，而逕與丙○○結清貨款，
    丙○○又於進貨價格無法壓低之情形下，向被告戊○○收取
    低於進貨價格之現金價款後，在違背一般成本原則之情況下
    ，應允願代被告戊○○以原價交付紀氏公司之貨款，均與通
    常事理有悖，益見被告戊○○對於另案被告丙○○已與乙○○、被告甲○○共謀，由丙○○利用日祥米油行、九融米糧
    行及慶豐號商行名義透過乙○○大量向紀氏公司訂貨後，並
    將所取得之白米以低價售予其與被告甲○○換取現金，再由
    丙○○將慶豐號商行惡性倒閉逃逸等情均知之甚詳，是乙○○所證：被告戊○○亦有參與其與被告甲○○、另案被告丙○○共同詐欺紀氏公司白米之犯行等語，應屬有據，被告戊○○確有本件詐欺犯行，應堪認定。
  (四)至證人即另案被告丙○○雖於本院到庭作證，然其立場與被
    告二人立場相同，故其證詞難為被告二人有利之認定，又證
    人丁○○雖於本院到庭證稱，其在被告甲○○的公司任職，
    乙○○直接跟渠等交易，送米並收取貨款云云；然證人丁○○並非九融米糧行管理帳務之人，對於該米糧行是以現金或
    支票給付貨款、交付何人等事，並非親自經手之人，所為之
    證述已難盡信，何況其所述其他米糧行之貨款均是開票，但
    為何僅有乙○○之貨款係付現，亦難自圓其說，可見其所述
    ，顯係避重就輕迴護被告甲○○之詞，其就此所為之證述要
    難採信，亦不足據為有利被告甲○○之證據；另被告提出渠
    二人與泉順碾米工廠、億東企業股份有限公司等有關白米交
    易資料，稱渠二人之商行確有大量買賣白米之行為云云，惟
    上開交易資料僅足以證明被告二人有另與他人為白米交易之
    行為，但仍不能做為渠二人並無本件犯行之有利證據。是本
    件事證明確，被告戊○○、甲○○二人詐欺犯行，均堪認定
    。
二、論罪科刑：
  (一)核被告戊○○、甲○○二人所為，均犯刑法第339條第1項之
    詐欺取財罪。其二人與原審同案被告乙○○、另案被告丙○○間，有犯意聯絡及行為分擔，為共同正犯。又被告二人與
    原審同案被告乙○○、另案被告丙○○間雖自96年8月4日起
    至同年10月23日止，陸續向紀氏公司詐得如附表一編號1至9
    、附表二編號4至18、附表三編號6至17所示，總金額共3,41
    2,795元之白米，然渠等前揭詐欺犯行係於密切接近之時、
    地實施，侵害同一法益，各行為之獨立性極為薄弱，依一般
    社會通常觀念，難以強行分開，在刑法評價上，應視為數個
    舉動之接續施行，以包括一行為予以評價，較為合理，應屬
    接續犯，為刑法上之包括一罪。公訴意旨雖漏未就被告二人
    與原審同案被告乙○○、另案被告丙○○共同詐欺如附表三
    所示金額、數量之白米併為起訴，惟此部分與上開起訴部分
    有接續犯之包括一罪關係，本院自得併予審理。
  (二)證據能力：按被告以外之人於審判外之言詞或書面陳述，除
    法律有規定者外，不得作為證據。刑事訴訟法158條之4定有
    明文，又被告以外之人於偵查中向檢察官所為之陳述，除顯
    有不可信之情況者外，得為證據；除顯有不可信之情況外，
    從事業務之人於業務上或通常業務過程所須製作之紀錄文書
    、證明文書，亦得為證據；另被告以外之人於審判外之陳述
    ，雖不符前4條之規定，而經當事人於審判程序同意作為證
    據，法院審酌該言詞陳述或書面陳述做成時之狀況，認為適
    當者，亦得為證據；當事人、代理人或辯護人於法院調查證
    據時，知有第159條第1項不得為證據之情形，而未於言詞辯
    論終結前聲明異議者，視為有前項之同意，同法第159條之1
    第2項、第159條之4第2款、第159條之5第1項、第2項亦已分
    別明訂。查原審同案被告乙○○於警詢中所為不利於被告甲○○、戊○○之陳述、其於審判外所製作內容不利於被告甲○○、戊○○之自白書，及告訴人紀氏公司所提出日祥米油
    行、九融米糧行及慶豐號商行倒帳明細各一紙，因均係被告
    以外之人於審判外之言詞或書面陳述，經被告甲○○、戊○○聲明異議，依法應不得作為證據。至於告訴人紀氏公司所
    提出日祥米油行、九融米糧行及慶豐號商行之進銷統計表、
    收付明細表各一份，及乙○○於偵查中所為不利於被告甲○○、戊○○之言詞陳述，雖為被告以外之人於審判外之言詞
    或書面陳述，被告甲○○及戊○○就此等證據能力聲明異議
    ，惟前揭進銷統計表、收付明細表均係從事業務之人於業務
    上或通常業務過程中所須製作之紀錄文書，其內容亦與被告
    甲○○、戊○○所坦承曾收取貨物並簽名之紀氏公司銷貨單
    相符，並無顯不可信之情況，依刑法第159條之4第2款之規
    定，應得作為證據外；又原審同案被告乙○○於偵查中所證
    ，已依法具結，並有結文1紙附卷可稽，且無顯有不可信之
    情況，依刑事訴訟法第159條之1第2項，應有證據能力。
三、不另為無罪之諭知部分：
  (一)公訴意旨略以：被告甲○○、戊○○及原審同案被告乙○○
    、另案被告丙○○共同意圖為自己不法之所有，96年8月初
    某日，在慶豐號商行及九融米糧行內共同謀議，由乙○○出
    面向紀氏公司訛稱慶豐號商行有意向紀氏公司訂購白米，並
    指定慶豐號商行、九融米糧行及日祥米油行作為指定送貨地
    點，先由慶豐號商行少量訂購白米，並如期給付貨款以取得
    紀氏公司之信任後，再大量訂購白米送往九融米糧行及日祥
    米油行，乙○○經丙○○之指示，於96年10月18日及同年月
    23日以九融米糧行名義向紀氏公司訂購如附表二編號19、20
    所示，總金額共168,500元之白米，而由乙○○於上開銷貨
    單上虛偽註記「付清」字樣以矇騙紀氏公司，被告甲○○於
    取得上開白米後，再以實際價格之9折與丙○○結算，丙○○則給予乙○○飲食招待及部分犯罪所得作為報酬，因認被
    告甲○○、戊○○此部分亦涉犯刑法第339條第1項之詐欺取
    財罪嫌等語。
  (二)然訊據被告甲○○固坦承曾於96年10月18日及23日購得如附
    表二編號19至20所示數量、金額之紀氏公司白米，惟堅詞否
    認有何詐欺之事實，辯稱：此部分白米係其直接向乙○○所
    訂購，已給付貨款完畢等語。而原審同案被告乙○○雖否認
    此部分白米係被告甲○○直接向其所訂購，惟依據原審同案
    被告乙○○於警詢中所證：「（為何九融米糧行的甲○○供
    稱，親自交貨款給你，並有你在銷貨單上簽名？）只有2筆
    共計1、20萬元，其他都不是。」（見97年度他字第3997號
    卷第59頁正、反面），於原審證稱：「…事實上我根本沒有
    拿到貨款，我有在甲○○那邊拿到二筆大概16萬元左右的貨
    款，這是拿來抵丙○○積欠的貨款，因為丙○○宣稱他還有
    地在臺中可以設定抵押，後來才發現丙○○是在拖延，直到
    事情發生，我就寫自白書，我也很後悔。（為何日祥米油行
    在10月之後的客戶聯就都沒有你所簽的付清字樣，但是九融
    米糧行的卻有？）因為10月有跳票，我的職務被解除，我就
    不負責這些業務，至於九融米糧行10月之後有簽付清的部分
    ，應該是我實際有拿到貨款的那幾筆，時間應該是10月10幾
    號。」（見原審卷第130頁、第134頁反面）等語，可知被告
    於96年10月底事發前，確曾因另案被告丙○○拖延繳付貨款
    ，由被告甲○○直接將丙○○以九融米糧行名義所訂購如附
    表二編號19至20所示數量白米之價金約16萬元直接交予乙○○收取，並由乙○○簽收表示付清，亦足見被告甲○○就此
    部分白米之交易，並無詐騙紀氏公司之事實。至乙○○於收
    取前揭款項後，違背職務未將貨款交回紀氏公司，係乙○○
    另涉業務侵占罪嫌之問題，與被告甲○○有無詐騙此部分白
    米無涉。此外，亦查無其他證據證明被告甲○○、戊○○就
    此部分行為有詐欺犯意，惟公訴人認被告二人此部分所為，
    與上開論罪科刑部分為包括一罪關係，故不另為無罪之諭知
    。
四、原審以被告甲○○、戊○○之犯行明確，適用刑法第28條、
    第339條第1項、第41條第1項前段，刑法施行法第1條之1之
    規定，並審酌被告甲○○、戊○○、與原審同案被告乙○○
    及另案被告丙○○共同詐欺紀氏公司白米牟利，共同詐得之
    金額達3,412,795元，至今未賠償紀氏公司之損失，惡性甚
    為重大，被告甲○○、戊○○犯後仍飾詞狡辯，態度不佳等
    一切情狀，認被告甲○○共同意圖為自己不法之所有，以詐
    術使人將本人之物交付，處有期徒刑七月，被告戊○○共同
    意圖為自己不法之所有，以詐術使人將本人之物交付，處有
    期徒刑六月，如易科罰金，以新臺幣1千元折算1日等，經核
    尚屬妥適，被告甲○○、戊○○上訴否認犯行，均不足採，
    是渠二人之上訴為無理由，應予駁回。
據上論斷，應依刑事訴訟法第368條，判決如主文。
本案經檢察官黃朝貴到庭執行職務。
中    華    民    國    99    年    4    月    16     日
                  刑事第二十三庭  審判長法  官  許宗和
                                        法  官  林海祥
                                        法  官  潘進柳
以上正本證明與原本無異。
不得上訴。
                                        書記官  任正人
中    華    民    國    99    年    4     月    16    日
附錄：本案論罪科刑法條全文
中華民國刑法第339條（普通詐欺罪）
意圖為自己或第三人不法之所有，以詐術使人將本人或第三人之
物交付者，處5年以下有期徒刑、拘役或科或併科1千元以下罰金
。
以前項方法得財產上不法之利益或使第三人得之者，亦同。
前二項之未遂犯罰之。
附表一：
 ┌──────────────────────────────────┐
 │日祥米油行部分：                                                    │
 ├──┬─────┬───────┬────┬─────┬──────┤
 │編號│ 日    期 │  銷貨單單號  │銷售數量│金      額│ 備註       │
 │    │          │              │（包）  │          │            │
 ├──┼─────┼───────┼────┼─────┼──────┤
 │ 01 │ 96/08/04 │ 000000000000 │   50   │40,000元  │未付        │
 ├──┼─────┼───────┼────┼─────┼──────┤
 │ 02 │ 96/09/05 │ 000000000000 │   80   │65,200元  │未付        │
 ├──┼─────┼───────┼────┼─────┼──────┤
 │ 03 │ 96/09/07 │ 000000000000 │   80   │65,600元  │未付        │
 ├──┼─────┼───────┼────┼─────┼──────┤
 │ 04 │ 96/09/11 │ 000000000000 │   70   │46,400元  │未付        │
 ├──┼─────┼───────┼────┼─────┼──────┤
 │ 05 │ 96/10/03 │ 000000000000 │  150   │121,500元 │未付        │
 ├──┼─────┼───────┼────┼─────┼──────┤
 │ 06 │ 96/10/05 │ 000000000000 │  150   │125,550元 │未付        │
 ├──┼─────┼───────┼────┼─────┼──────┤
 │ 07 │ 96/10/09 │ 000000000000 │  160   │132,750元 │未付        │
 ├──┼─────┼───────┼────┼─────┼──────┤
 │ 08 │ 96/10/16 │ 000000000000 │  150   │125,000元 │未付        │
 ├──┼─────┼───────┼────┼─────┼──────┤
 │ 09 │ 96/10/23 │ 000000000000 │  150   │130,250元 │未付        │
 ├──┴─────┴───────┴────┴─────┴──────┤
 │合計：852,250元                                                     │
 └──────────────────────────────────┘
附表二：
 ┌──────────────────────────────────┐
 │九融米糧行部分：                                                    │
 ├──┬─────┬───────┬────┬─────┬──────┤
 │編號│ 日    期 │  銷貨單單號  │銷售數量│金      額│ 備註       │
 │    │          │              │（包）  │          │            │
 ├──┼─────┼───────┼────┼─────┼──────┤
 │ 01 │ 96/08/04 │      無      │   110  │ 88,000元 │已付        │
 ├──┼─────┼───────┼────┼─────┼──────┤
 │ 02 │ 96/08/07 │      無      │   100  │ 80,000元 │已付        │
 ├──┼─────┼───────┼────┼─────┼──────┤
 │ 03 │ 96/08/11 │      無      │     5  │  3,825元 │已付        │
 ├──┼─────┼───────┼────┼─────┼──────┤
 │ 04 │ 96/08/31 │ 000000000000 │   120  │ 78,300元 │未付        │
 ├──┼─────┼───────┼────┼─────┼──────┤
 │ 05 │ 96/09/05 │ 000000000000 │    92  │ 75,200元 │未付        │
 ├──┼─────┼───────┼────┼─────┼──────┤
 │ 06 │ 96/09/07 │ 000000000000 │   100  │ 82,400元 │未付        │
 ├──┼─────┼───────┼────┼─────┼──────┤
 │ 07 │ 96/09/08 │ 000000000000 │    70  │ 57,600元 │未付、指送九│
 │    │          │              │        │          │信油糧行    │
 ├──┼─────┼───────┼────┼─────┼──────┤
 │ 08 │ 96/09/12 │ 000000000000 │    60  │ 50,400元 │未付        │
 ├──┼─────┼───────┼────┼─────┼──────┤
 │ 09 │ 96/09/14 │ 000000000000 │   110  │ 92,400元 │未付        │
 ├──┼─────┼───────┼────┼─────┼──────┤
 │ 10 │ 96/09/18 │ 000000000000 │   150  │124,000元 │未付        │
 ├──┼─────┼───────┼────┼─────┼──────┤
 │ 11 │ 96/09/20 │ 000000000000 │   100  │ 80,500元 │未付        │
 ├──┼─────┼───────┼────┼─────┼──────┤
 │ 12 │ 96/09/21 │ 000000000000 │   100  │ 80,500元 │未付        │
 ├──┼─────┼───────┼────┼─────┼──────┤
 │ 13 │ 96/09/26 │ 000000000000 │   150  │120,750元 │未付        │
 ├──┼─────┼───────┼────┼─────┼──────┤
 │ 14 │ 96/10/02 │ 000000000000 │   190  │134,670元 │未付        │
 ├──┼─────┼───────┼────┼─────┼──────┤
 │ 15 │ 96/10/04 │ 000000000000 │   150  │124,250元 │未付        │
 ├──┼─────┼───────┼────┼─────┼──────┤
 │ 16 │ 96/10/08 │ 000000000000 │   190  │126,670元 │未付        │
 ├──┼─────┼───────┼────┼─────┼──────┤
 │ 17 │ 96/10/11 │ 000000000000 │   135  │111,425元 │未付        │
 ├──┼─────┼───────┼────┼─────┼──────┤
 │ 18 │ 96/10/15 │ 000000000000 │   100  │ 81,050元 │未付        │
 ├──┼─────┼───────┼────┼─────┼──────┤
 │ 19 │ 96/10/18 │ 000000000000 │   100  │ 83,000元 │已付        │
 ├──┼─────┼───────┼────┼─────┼──────┤
 │ 20 │ 96/10/23 │ 000000000000 │   100  │ 85,500元 │已付        │
 ├──┴─────┴───────┴────┴─────┴──────┤
 │合計：已付340,325元；未付1,420,115元；共計1,760,440 元              │
 │                                                                    │
 └──────────────────────────────────┘
附表三：
 ┌──────────────────────────────────┐
 │慶豐號商行：                                                        │
 ├──┬─────┬──────┬────┬─────┬───────┤
 │編號│ 日    期 │ 銷貨單單號 │銷售數量│金      額│ 備註         │
 │    │          │            │（包）  │          │              │
 ├──┼─────┼──────┼────┼─────┼───────┤
 │ 01 │96/08/09  │     無     │   145  │ 111,750元│已付          │
 ├──┼─────┼──────┼────┼─────┼───────┤
 │ 02 │96/08/13  │     無     │   190  │ 136,550元│已付          │
 ├──┼─────┼──────┼────┼─────┼───────┤
 │ 03 │96/08/21  │     無     │   155  │  78,475元│已付          │
 ├──┼─────┼──────┼────┼─────┼───────┤
 │ 04 │96/08/24  │     無     │   170  │ 110,610元│已付          │
 ├──┼─────┼──────┼────┼─────┼───────┤
 │ 05 │96/08/28  │     無     │   300  │ 199,650元│已付          │
 ├──┼─────┼──────┼────┼─────┼───────┤
 │    │          │            │        │  97,070元│已付          │
 │ 06 │96/09/08  │000000000000│   120  ├─────┼───────┤
 │    │          │            │        │     930元│未付          │
 ├──┼─────┼──────┼────┼─────┼───────┤
 │ 07 │96/09/10  │000000000000│    30  │  27,750元│未付          │
 ├──┼─────┼──────┼────┼─────┼───────┤
 │ 08 │96/09/13  │000000000000│   170  │ 114,200元│未付          │
 ├──┼─────┼──────┼────┼─────┼───────┤
 │ 09 │96/09/18  │000000000000│   130  │ 106,200元│未付          │
 ├──┼─────┼──────┼────┼─────┼───────┤
 │ 10 │96/09/20  │000000000000│   100  │  80,500元│未付          │
 ├──┼─────┼──────┼────┼─────┼───────┤
 │ 11 │96/09/27  │000000000000│   200  │ 164,500元│未付          │
 ├──┼─────┼──────┼────┼─────┼───────┤
 │ 12 │96/10/01  │000000000000│   180  │ 121,200元│未付          │
 ├──┼─────┼──────┼────┼─────┼───────┤
 │ 13 │96/10/02  │000000000000│    60  │  45,300元│未付          │
 ├──┼─────┼──────┼────┼─────┼───────┤
 │ 14 │96/10/09  │000000000000│   150  │ 123,450元│未付          │
 ├──┼─────┼──────┼────┼─────┼───────┤
 │ 15 │96/10/12  │000000000000│   170  │ 138,800元│未付          │
 ├──┼─────┼──────┼────┼─────┼───────┤
 │ 16 │96/10/17  │000000000000│   160  │ 134,600元│未付          │
 ├──┼─────┼──────┼────┼─────┼───────┤
 │ 17 │96/10/19  │000000000000│   100  │  83,000元│未付、指送鑫永│
 │    │          │            │        │          │旺            │
 ├──┴─────┴──────┴────┴─────┴───────┤
 │合計：已付734,105元；未付1,140,430元；共計1,874,535元               │
 └──────────────────────────────────┘

司法院資訊處製作；財團法人民間司法改革基金會備份。
